臺灣臺南地方法院刑事判決　　　　　　　 95年度訴字第489號
公　訴　人　臺灣臺南地方法院檢察署檢察官
被　　　告　甲 ○ ○
　　　　　　乙○○○
共　　　同
選任辯護人　江 信 賢　律師
　　　　　　蔡 麗 珠　律師
　　　　　　蘇 若 龍　律師
上列被告因廢棄物清理法等案件，經檢察官提起公訴（95年度偵
字第1581、3950、3951號），本院判決如下：
    主  文
甲○○、乙○○○共同未依廢棄物清理法第四十一條第一項規定
領有廢棄物清除、處理許可文件，從事廢棄物清除、處理，各處
有期徒刑貳年，均併科罰金新臺幣壹佰萬元，罰金如易服勞役，
以罰金總額與陸個月之日數比例折算。各減為有期徒刑壹年，均
併科罰金新臺幣伍拾萬元，罰金如易服勞役，以罰金總額與陸個
月之日數比例折算。
    事  實
一、甲○○、乙○○○係夫妻，渠二人明知未依規定領有廢棄物
    清除、處理許可文件，不得從事廢棄物之清除、處理，竟共
    同基於清除、處理廢棄物之犯意聯絡，自民國九十四年間起
    ，分別由甲○○或乙○○○駕駛車號Ｓ四─一四九三號自小
    貨車，至臺南縣關廟、新化、永康等地之牧場外，收取養豬
    戶棄置之病死豬後，先運回臺南縣新化鎮一一一巷五五號渠
    二人之住處堆置，部分病死豬予以分切、配合麥片烹煮後持
    往渠等自有之魚塭內當飼料餵魚，其餘病死豬則運送至化製
    廠處理，嗣於九十五年一月五日，臺南縣調查站持本院核發
    之搜索票，在上址當場查獲甲○○、乙○○○二人正在分切
    、烹煮病死豬，並扣得病死豬二十一隻（已交由臺南縣政府
    聯合查緝小組銷燬）。
二、案經法務部調查局臺南縣調查站報請臺灣臺南地方法院檢察
    署檢察官偵查起訴。
    理  由
一、關於證據能力之認定：
    本件有關以下所引用之供述或非供述證據，公訴人、被告及
    選任辯護人於本案言詞辯論終結前，並未爭執其證據能力，
    本院審酌前開證據之作成或取得之狀況，並無非法或不當取
    證之情事，且亦無顯不可信之情況，並無證據力明顯過低之
    情形，復經本院於審判期日就上開證據依法進行調查、辯論
    ，依刑事訴訟法第一百五十九條之五規定，均具有證據能力
    ，合先敘明。
二、訊據被告甲○○、乙○○○二人就上開事實於偵審中坦承不
    諱，核與證人即各養豬戶王進丁、己○○、庚○○、陳金昌
    、丁○○、陳楷南於調查站、偵查中，及證人己○○、庚○○、丁○○於本院審理中證述之情節相符，且證人丙○○於
    本院審理中亦結證稱：「我領有廢棄物清除許可證，所清除
    之死豬、死牛、死雞等畜牧廢棄物載運到暢展化製廠處理，
    甲○○夫妻去豬場載運淘汰豬時，豬場會麻煩他順便載病死
    豬出來給我」等情（見本院卷(二)第一九、二三頁），與被告
    二人坦承：渠二人收取之病死豬，部分加麥片烹煮用以餵魚
    外，其餘均運至化製廠處理一情相符，並有被告二人與王進
    丁、己○○、庚○○、陳金昌、丁○○、陳楷南通話之通訊
    監察譯文各一份附卷可稽（見九十五年度偵字第一五八一號
    卷第四七至五○、五三至五七、六二至六四、六七至六八、
    七一至七八、八一至九一頁）及現場查扣之病死豬二十一隻
    （業已銷燬）扣案及現場查獲照片可資佐證，足認被告二人
    之自白核與事實相符，應可採信。本案事證明確，被告二人
    清除、處理廢棄物之犯行堪以認定，應依法論科。
三、論罪科刑：
  (一)查農民飼養之豬隻死亡後，其豬隻屍體屬廢棄物清理法所規
    範之廢棄物，如為農場所產出，則屬事業廢棄物，有行政院
    環境保護署九十五年五月十一日環署廢字第○九五○○三五
    八九五號函文在卷可按（見本院卷(一)第二一至二三頁），又
    廢棄物清理法所稱之「清除」，係指廢棄物之收集、運輸行
    為；「處理」，係指中間處理、最終處置、再利用行為，而
    中間處理行為，係指廢棄物在最終處置或再利用前，以物理
    、化學、生物、熱處理或其他處理方法，改變其物理、化學
    、生物特性或達成分離、減積、去毒、固化或安定之行為，
    是被告二人收取、運送及分切、烹煮養豬戶所棄置之病死豬
    ，核其所為，係犯廢棄物清理法第四十六條第四款之未經許
    可，從事廢棄物清除、處理罪。又被告二人行為後，於九十
    五年五月三十日修正公布、自九十五年七月一日施行之廢棄
    物清理法已刪除廢止第四十六條第二項關於常業犯之規定，
    但就同法條第一項之規定並未有任何修正，是本案自無庸為
    新舊法之比較，應逕適用修正後廢棄物清理法第四十六條第
    四款之規定論罪；另原起訴書雖起訴被告二人涉犯修正前廢
    棄物清理法第四十六條第二項之罪，惟業經蒞庭檢察官於九
    十五年七月十三日準備程序期日當庭變更其起訴法條為廢棄
    物清理法第四十六條第一項，本院自無庸變更法起訴法條，
    附此敘明。
  (二)又按刑事法若干犯罪行為態樣，本質上原具有反覆、延續實
    行之特徵，立法時既予特別歸類，定為犯罪構成要件之行為
    要素，則行為人基於概括之犯意，在密切接近之一定時、地
    持續實行之複次行為，倘依社會通念，於客觀上認為符合一
    個反覆、延續性之行為觀念者，於刑法評價上，即應僅成立
    一罪。學理上所稱「集合犯」之職業性、營業性或收集性等
    具有重複特質之犯罪均屬之，例如經營、從事業務、收集、
    販賣、製造、散布等行為概念者是。而廢棄物清理法第四十
    六條第一項第四款之犯罪，係以未依同法第四十一條第一項
    規定領得廢棄物清除、處理許可文件之人，作為犯罪主體，
    再依該第四十一條第一項前段以觀，乃謂從事廢棄物清除、
    處理業務者，應申請核發許可文件。是本罪之成立，【本質
    上即具有反覆性，倘行為人基於概括之犯意，在密切接近之
    一定時間及空間內反覆從事廢棄物之清除、處理，無非執行
    業務所當然，於行為概念上，應認為包括的一罪，無連續犯
    或併合論罪可言】（最高法院九十五年度台上字第一○七九
    號判決意旨參照），是被告二人自九十四年間起反覆從事病
    死豬之清除、處理，於行為概念上，應認為包括的一罪，無
    連續犯或併合論罪可言。且被告二人就上開犯行，有犯意之
    聯絡及行為之分擔，應論以共同正犯。
  (三)爰審酌被告二人之素行、犯罪動機、長期未經許可載運及處
    理病死豬，嚴重破壞當地環境衛生，且其係在製作肉鬆之場
    所（但無證據證明係以病死豬製作肉鬆，詳如後述），分切
    、烹煮病死豬，其所製作之肉鬆顯然容易因此染有病原菌，
    對人體健康危害甚大，並參酌被告二人犯後於本院訊問之初
    先辯稱其不知所為係屬違法，嗣後始坦承犯行之犯罪後態度
    等一切情狀，各量處如主文所示之刑，並就罰金刑部分諭知
    易服勞役之折算標準，且被告二人之犯罪時間，在九十六年
    四月二十四日以前，所犯上開之罪，復無不得減刑之例外情
    形，應依中華民國九十六年罪犯減刑條例第二條第一項第三
    款，減其刑期及罰金刑之二分之一。另就易服勞役之折算標
    準部分，九十四年二月二日修正公布、自九十五年七月一日
    起施行之現行刑法第四十二條第三項、第五項係規定以新臺
    幣一千元、二千元或三千元折算一日，勞役期限不得逾一年
    ，罰金總額折算逾一年之日數者，以罰金總額與一年之日數
    比例折算，修正前刑法第四十二條第二項及罰金罰鍰提高標
    準條例第二條（現已刪除）則規定以銀元一百元至三百元（
    即以新臺幣三百元至九百元折算一日）折算一日，勞役期限
    不得逾六個月，修正前刑法第四十二條第三項並規定罰金總
    額折算逾六個月之日數者，以罰金總額與六個月之日數比例
    折算，而本件被告二人所被判處之罰金刑經減刑為新臺幣五
    十萬元，無論以修正後刑法第四十二條第三項規定之新臺幣
    一千元或修正前刑法第四十二條第二項及罰金罰鍰提高標準
    條例第二條（現已刪除）規定之銀元佰元即新臺幣九百元
    折算一日，其勞役期限均會逾一年，經比較修正前、後刑法
    之易服勞役折算標準規定，自以修正前刑法第四十二條第三
    項「以罰金總額與六個月之日數比例折算」之規定，較有利
    於被告二人，是本件自應適用修正前刑法第四十二條第三項
    之規定，定其諭知易服勞役之折算標準。
  (四)至原起訴檢察官雖對被告二人具體求處有期徒刑七年六月，
    併科罰金新臺幣五百萬元，但原起訴意旨所據以求刑之論罪
    法條為較重之修正前廢棄物清理法第四十六條第二項常業犯
    之規定（現已刪除），其法定刑為三年以上十年以下有期徒
    刑，得併科新臺幣九百萬元以下罰金，而該原據以論罪之法
    條既經蒞庭檢察官更正為法定刑為「一年以上五年以下有期
    徒刑，得併科新臺幣三百萬元以下罰金」之同法條第一項之
    較輕之罪，則檢察官據以求刑之基礎即有所變更，況依目前
    卷內證據，並無法證明被告二人有販賣病死豬肉或將病死豬
    肉製成肉鬆販賣之情事（理由詳如後述），故本院認對被告
    二人科處如主文所示之刑度，已與其罪責相當，原起訴書所
    具體求處之刑度尚嫌過重，併此敘明。
  (五)扣案之日記帳八本、估價單一本、送貨單一本、陳秀梅名片
    三十張、往來客戶名冊、切割機一台、肉鬆攪拌器七台、包
    裝機一台，分別係被告二人販賣或製作肉鬆所用之物，業經
    被告二人供明在卷（見本院卷(二)第一一○至一一一頁），並
    無證據證明與前揭清除、處理病死豬有關；又在現場冷凍庫
    扣得之肢解豬肉塊五十三袋，無證據證明係病死豬肉塊，且
    業經行政院農業委員會銷燬（詳如後述）；另現場扣得之病
    死豬二十一隻、肉鬆九十八袋（無證據證明係病死豬肉製成
    ，理由詳如後述），亦於扣案當時即交由臺南縣政府聯合查
    緝小組銷燬，自均無庸宣告沒收，附此敘明。
四、不另諭知無罪判決之部分：
  (一)公訴意旨另略以：被告甲○○、乙○○○二人自九十年間起
    即開始清除、處理病死豬，且明知病死豬係變質、腐敗或染
    有病原菌之屠體，並未經屠宰衛生檢查，依法不得供人食用
    而予以分切、貯存、販賣，竟意圖使上開病死豬肉供人食用
    ，自九十年間起，先將渠二人自臺南縣關廟、新化、永康等
    地之牧場外，所收取養豬戶棄置之病死豬運至臺南縣新化鎮
    一一一巷五五號渠二人之住處私宰後，將肉質較好之病死豬
    肉，以生豬肉直接販賣予豬肉販或製成肉鬆，因認被告二人
    涉犯畜牧法第三十八條第二項違反同法條第一項第三款之情
    節重大罪嫌等語。
  (二)按犯罪事實應依證據認定之，無證據不得認定犯罪事實；不
    能證明被告犯罪者，應諭知無罪之判決，刑事訴訟法第一百
    五十四條第二項、第三百零一條第一項分別定有明文。又事
    實之認定，應憑證據，如未能發現相當證據，或證據不足以
    證明，自不能以推測或擬制之方法，以為裁判基礎（最高法
    院四十年台上字第八六號判例意旨參照）。且按刑事訴訟法
    第一百六十一條第一項規定：檢察官就被告犯罪事實，應負
    舉證責任，並指出證明之方法。因此，檢察官對於起訴之犯
    罪事實，應負提出證據及說服之實質舉證責任。倘其所提出
    之直接證據或間接證據，或其所指出之證明方法，並未達到
    通常一般之人均不致有所懷疑，而得確信其為真實之程度，
    而有合理之懷疑存在而無從使事實審法院得有罪之確信時，
    基於無罪推定之原則，即應為被告無罪判決之諭知（最高法
    院七十六年台上字第四九八六號、九十二年台上字第一二八
    號判例意旨參照）。
  (三)公訴人認被告二人自九十年間起即開始清除、處理病死豬，
    係以被告甲○○於九十五年一月二十日調查站詢問時曾供稱
    其自三、四年前開始從事病死豬之處理（見九十五年偵字第
    一五八一號卷第一四六頁）等語為其唯一論據；認被告二人
    涉犯將病死豬肉供人食用之犯行，無非以：(1)上開養豬戶之
    證詞，以及證人即向被告乙○○○購買肉鬆之陳文泉、林合
    源、余鄭秋金、林俊男、林原德、林月英於調查站、偵查中
    之證詞；(2)現場扣案之五十三袋肢解豬肉塊經化驗有恩氟奎
    林羧酸、氯黴素及β２受體素等藥物殘留；(3)現場有查扣二
    十一隻病死豬及加工製造肉鬆之切割機、肉鬆攪拌器、肉鬆
    製成品九十八袋；(4)檢察官前往被告二人所經營之魚塭勘驗
    結果，於魚塭岸邊發現有煮過之豬肉殘餘肉塊等為其主要論
    據。訊之被告則堅決否認有何販賣病死豬肉或以病死豬肉製
    成肉鬆供人食用之行為，辯稱：現場扣案之肉鬆，均係渠等
    以活體豬肉或在市場上向他人購買之熟豬肉製造而成，渠等
    收取之病死豬，係用來烹煮後加麥片當飼料餵魚，絕無以病
    死豬肉製作肉鬆等語。
  (四)經查：
    1.公訴人認定被告二人清除、處理病死豬之時間係自九十年
      間開始，係以被告甲○○於九十五年一月二十日調查站詢
      問時之上開供述為其唯一論據，已如前述，而依證人即各
      養豬戶王進丁、己○○、庚○○、陳金昌、丁○○、陳楷
      南之證詞，及被告二人與前揭證人間之通訊監察譯文內容
      ，均僅能證明被告二人自九十四年間起開始清除、處理病
      死豬，並無法證明被告二人早於九十年間開始，已有上述
      之清除、處理病死豬行為，自難僅憑被告甲○○不利於己
      之上開自白，即遽認定被告二人為本案犯罪之時間係自九
      十年間開始，惟被告二人於九十年至九十三年間倘確實有
      公訴人所指之清除、處理病死豬犯行，與前揭論罪科刑部
      分，有集合犯之包括一罪關係，故不另為無罪判決之諭知
      。
　　2.卷附證人即各養豬戶王進丁、己○○、庚○○、陳金昌、
  　　丁○○、陳楷南之證詞，僅能證明被告二人有前往各養豬
  　　戶載運、收取病死豬；證人即向被告乙○○○購買肉鬆之
  　　陳文泉、林合源、余鄭秋金、林原德、林月英等人於調查
    　站、偵查中之證述，則僅能證明被告二人有製造肉鬆對外
      販賣之事實；至於現場照片及檢察官指揮調查站查獲過程
      ，亦僅能證明被告二人有在上開處所製作肉鬆及分切、烹
      煮病死豬，但前開證據均無法證明渠二人所製造之肉鬆，
      係以現場分切、烹煮之病死豬肉製作而成。
    3.又在現場冷凍櫃中扣得之五十三袋肢解豬肉塊（Ａ櫃二十
      七袋、Ｂ櫃二十六袋），經各抽檢一袋化驗結果固然含有
      恩氟奎林羧酸、氯黴素及β２受體素等藥物殘留，不符合
      動物用藥殘留標準之規定，有臺南縣家畜疾病防治所九十
      五年二月八日所公字第○九五○○○○六○三號函文在卷
      可憑（見調查站卷第一至一五頁），惟此僅能證明上開肢
      解豬肉塊之藥物殘留不符合法定標準，如供人食用將對人
      體有害，但無法證明上開肢解豬肉塊即屬病死豬肉，上開
      扣案之肢解豬肉塊又已經檢察官於偵查中指示行政院農業
      委員會銷燬（見本院卷(一)第九五之一頁電話紀錄表），現
      已不存在而無從再次送鑑定檢驗是否確係病死豬肉，本院
      復職權函詢上開送驗之肢解豬肉塊是否為病死豬肉，亦經
      財團法人中央畜產會以九十五年十一月二十三日中畜檢字
      第九五四○二四五七號函覆稱：「依目前本中心檢驗技術
      ，無法判定臺南縣家畜疾病防治所九十五年一月九日送驗
      之肢解豬肉塊是否為病死豬」等情（見本院卷(一)第一二二
      頁），足見本案在現場冷凍櫃中扣得之肢解豬肉塊，並無
      證據證明確係病死豬肉，則亦無法證明被告係將分切之病
      死豬放入冷凍櫃冷藏，直接用以販賣或製成肉鬆販賣一情
      ，自不得僅以在現場冷凍櫃扣得之肢解豬肉塊所含藥物殘
      留，不符合動物用藥標準，即遽予推認該豬肉塊即係被告
      用以製成肉鬆之病死豬肉塊。
    4.再查，證人辛○○於本院審理中證稱；他於八十五年至九
      十四年間從事殺豬工作，約自九十三年間起販賣豬肉予被
      告甲○○，固定一袋四千元、六十台斤，被告甲○○一次
      購買之數量約二十袋，約二、三個月向他購買一次，他殺
      完豬，冰凍一定數量之後，就將豬肉送到被告甲○○家裡
      ，他販賣給被告甲○○之豬肉是熟肉，而熟肉只能製作肉
      鬆、肉脯，偵查卷第二二三至二二四頁照片所示之豬肉，
      係他販賣給被告甲○○之熟肉，因為該些肉塊銷燬時，他
      也有到場（見本院卷(二)第二九、三○、三一、三二、三四
      頁）等情，足認被告二人確實有向豬肉販購買熟肉用以製
      作肉鬆，且現場冷凍櫃扣得之上開肢解豬肉塊很可能就是
      證人辛○○販賣予被告二人之豬肉，則被告二人辯稱其係
      以活體豬肉製作肉鬆等語，即屬可採，在無積極證據證明
      被告二人尚有以病死豬肉製成肉鬆之情況下，自不得僅以
      被告二人製作肉鬆與分切、烹煮病死豬之場所係在同一處
      所，即遽為不利於被告二人之認定。
    5.末據證人丙○○於本院審理中之證述（見本院卷(二)第二二
      、二三頁），被告二人確實有將其自各養豬戶所收取之病
      死豬載運給丙○○，再由丙○○載至化製廠處理；且檢察
      官於偵查中前往被告二人所經營之魚塭勘驗結果，該魚塭
      內漂浮有殘餘肉塊，經撈起殘餘肉塊檢視係煮過之豬肉等
      情，有檢察官九十五年一月六日現場勘驗筆錄可稽（見偵
      查卷第一三六頁），核與被告二人辯稱其係將病死豬肉烹
      煮後用以餵魚等情相符；復經本院向行政院農業委員會水
      產試驗所函詢目前臺灣養殖漁業之實際養殖情形，可否以
      煮熟之豬肉加上麥片後作為吳郭魚、大頭鰱、烏鰡魚之飼
      料，經該所函覆稱：一般養殖吳郭魚、大頭鰱、烏鰡（青
      魚）等魚類，多以投餵人工飼料為主，但亦有養殖業者以
      煮熟之畜產屠宰廢棄物，單獨或配合麥片等穀物投餵以求
      降低成本，且以煮熟之畜產屠宰廢棄物餵養魚隻，係屬廢
      棄物再利用，其成本支出理應較人工飼料低廉等情，有行
      政院農業委員會水產試驗所九十五年十一月二十四日農水
      試淡字第○九五二二○九一九三號函、九十六年七月二日
      農水試淡字第○九六二二○八六七四號函各一件附卷可參
      （見本院卷(一)第一二三、一八五頁），亦堪認被告二人為
      求降低成本，是有可能以病死豬肉煮熟配合麥片當飼料餵
      魚，綜上足認被告二人辯稱其向各養豬戶收取之病死豬，
      部分交給丙○○載運至化製廠處理，部分係烹煮後作為餵
      魚之飼料等情，尚堪採信。檢察官既未舉證證明被告二人
      上開所辯，係屬全然不可採，基於無罪推定之原則，即應
      認定被告二人此部分被訴犯行係屬無罪，惟此部分如成立
      犯罪，檢察官認與前揭論罪科刑部分，係一行為觸犯數罪
      名之想像競合犯之裁判上一罪關係，故不另為無罪判決之
      諭知。
依刑事訴訟法第二百九十九條第一項前段，廢棄物清理法第四十
六條第四款，刑法第二條第一項前段、第十一條前段、第二十八
條、修正前刑法第四十二條第三項，中華民國九十六年罪犯減刑
條例第二條第一項第三款、第七條，判決如主文。
本案經檢察官戊○○到庭執行職務。
中　　華　　民　　國　　96　　年　　12　　月　　20　　日
　　　　　　　　　刑事第五庭  審判長 法　官 沈揚仁
                                     法  官 林逸梅
                                     法  官 林欣玲
以上正本證明與原本無異。
如不服本判決應於收受本判決後10日內向本院提出上訴書狀，並
應敘述具體理由。如未敘述上訴理由者，應於上訴期間屆滿後20
日內向本院補提理由書狀（均須按他造當事人之人數附繕本）「
切勿逕送上級法院」。
　　　　　　　　　　　　　　　　   　書記官 鄭佩玉
中　　華　　民　　國　　96　　年　　12　　月　　20　　日
附錄本案論罪科刑法條：
廢棄物清理法第46條
有下列情形之一者，處 1 年以上 5 年以下有期徒刑，得併科新
臺幣 3 百萬元以下罰金：
一、任意棄置有害事業廢棄物。
二、事業負責人或相關人員未依本法規定之方式貯存、清除、處
    理或再利用廢棄物，致污染環境。
三、未經主管機關許可，提供土地回填、堆置廢棄物。
四、未依第 41 條第 1 項規定領有廢棄物清除、處理許可文件，
    從事廢棄物貯存、清除、處理，或未依廢棄物清除、處理許
    可文件內容貯存、清除、處理廢棄物。
五、執行機關之人員委託未取得許可文件之業者，清除、處理一
    般廢棄物者；或明知受託人非法清除、處理而仍委託。
六、公民營廢棄物處理機構負責人或相關人員、或執行機關之人
    員未處理廢棄物，開具虛偽證明。
